【裁判字號】    99,簡上,128
【裁判日期】    990824
【裁判案由】    確認債權不存在
【裁判全文】
臺灣高雄地方法院民事判決             99年度簡上字第128號
上  訴  人  甲○○
被 上訴 人  張佳碩即張益峰
上列當事人間請求確認債權不存在事件，上訴人對於中華民國99
年1 月21日本院高雄簡易庭98年度雄簡字第3074號第一審簡易判
決提起上訴，經本院於民國99年8 月9 日言詞辯論終結，判決如
下：
    主      文
上訴駁回。
原判決主文更正為確認上訴人執有被上訴人簽發如附表編號1、2
之本票債權不存在；編號3 之本票於逾票面額新臺幣壹萬貳仟陸
佰貳拾捌元，及自民國九十八年五月三日起至清償日止，按週年
利率百分之六計算之利息範圍以外之本票債權不存在。
第二審訴訟費用由上訴人負擔。
    事實及理由
一、被上訴人起訴主張：伊於民國93年3 月間向上訴人借貸新臺
    幣（下同）23萬元，雙方約定由伊自93年5 月起至98年3 月
    止按月攤還7,012 元至上訴人於訴外人臺東區中小企業銀行
    （已先後由荷商荷蘭銀行、澳商澳洲紐西蘭銀行集團股份有
    限公司臺北分公司所承受，嗣又改名為澳商澳盛銀行集團股
    份有限公司臺北分行，下仍稱臺東企銀）所開設帳號000000
    0000000 號之帳戶中，並於95年1 月25日簽發如附表所示本
    票3 紙（下稱系爭本票）供為擔保。伊清償至98年3 月止，
    累計還款金額達259,444 元，已全數清償完畢，詎上訴人不
    但拒絕交還系爭本票，更持向本院聲請本票裁定強制執行，
    經本院以98年度司票字第3498號裁准在案，顯已損及被上訴
    人權益，伊自得訴請確認系爭本票債權不存在等情。並聲明
    ：確認系爭本票債權不存在。
二、上訴人則以：被上訴人於93年3 月以上訴人名義向臺東企銀
    貸款33萬元，雙方協議被上訴人應自93年4 月起至98年3 月
    止，按月攤還本息7,012 元，以清償上述貸款。嗣於95年1
    月25日，雙方核算尚積欠臺東企銀23萬元，被上訴人乃簽發
    系爭本票予上訴人作為積欠款之擔保。惟當時兩造同時口頭
    約定，除繳清上開貸款外，尚須清償伊自93年4 月起至95年
    1 月止代償臺東企銀共16期合計112,192 元之借款本息，及
    分別於94年9 月14日、18日匯款與被上訴人之借款合計55,8
    00元，累計167,992 元之債務，被上訴人始得請求返還系爭
    本票。此外，被上訴人簽發系爭本票後，因經濟狀況有困難
    ，伊另自95年4 月起至96年12月止，陸續代償7 期共49,084
    元之貸款。據上，被上訴人尚積欠217,076 元（下稱系爭未
    償款）未清償，故系爭本票債務尚未消滅等語，資為抗辯。
三、原審經審理結果，判決確認上訴人執有之系爭本票，於超過
    12,628元，及自98年5 月3 日起至清償日止，按年息6%計算
    之利息範圍以外之本票債權不存在，並駁回其餘之訴。上訴
    人就其敗訴部分不服，提起上訴，並於本院聲明：(一)原判決
    不利於上訴人部分廢棄；(二)上開廢棄部分，被上訴人在第一
    審之訴駁回。被上訴人則於本院答辯聲明：上訴駁回（被上
    訴人就其敗訴部分並未上訴，該部分已確定）。
四、兩造不爭執事項：
  (一)被上訴人於95年1 月25日同時簽發交付系爭本票予上訴人。
  (二)被上訴人自94年5月11日起至98年3月17日止，共計匯款37次
    至上訴人設於臺東企銀之帳戶中，每次匯款金額7,012 元，
    其中自95年1 月25日簽發系爭本票後，共匯入217,372 元乙
    情，有被上訴人之郵局、合作金庫銀行、兆豐國際商業銀行
    等存摺影本及匯款明細表影本附卷可稽（見原審卷第17至50
    頁）
  (三)兩造間並未約定借款利息。
五、上訴人雖不爭執兩造於95年1 月25日結算，被上訴人尚積欠
    上訴人23萬元，並簽發系爭本票做為擔保，且自95年2 月10
    日起至98年3 月17日止，陸續匯款累計217,372 元至上訴人
    設於臺東企銀之帳戶等情，然主張：被上訴人仍積欠系爭代
    償款未清償，故系爭本票債務尚未消滅等情。是以，本件應
    審酌之爭點，即為兩造同意之被上訴人是否清償系爭本票債
    務？清償金額多少？經查：
  (一)本件被上訴人主張系爭本票之原因關係為兩造間23萬元之消
    費借貸債權，且其已於簽發系爭本票後陸續清償217,372 元
    等情，為上訴人所不爭執（見本院卷第64頁）。此外，參以
    上訴人於本院審理中自承被上訴人給付之217,372 元，係要
    清償系爭本票所擔保之債務（見本院卷第63頁）等語以觀，
    堪認被上訴人簽發系爭本票後，已清償其中票面額217,372
    元，僅餘12,628元未清償之事實。而按被上訴人既未清償全
    部票款，則關於系爭本票受償範圍，自得參酌上訴人之陳述
    。本件依上訴人主張應以本票先到期的先清償等語，則附表
    編號1 號及2 號之本票債務，應已足額清償完畢，至編號3
    之本票債權，因尚餘12,628元未清償，故於逾12,628元之票
    面額及自98年5 月3 日起至清償日止，按年息6%計算之利息
    範圍以外之本票債權，亦因清償而消滅。此外，其餘本票債
    權，並不消滅。
  (二)上訴人雖另辯稱：被上訴人仍積欠系爭代償款共計217,076
    元尚未清償，故系爭本票債務未消滅云云。然參酌上訴人於
    本院審理中自承：兩造於簽發系爭本票時，未將上訴人代償
    銀行借款本息16期計112,192 元及匯款55,800元，合計167,
    992 元計入系爭本票擔保債權範圍（見本院卷第62、63頁）
    ，則該167,992 元之代償款及匯款，即與系爭本票擔保之債
    權無關。末查，上訴人復主張簽發系爭本票後，代償7 期共
    49,084元乙節，然此係簽發系爭本票後新發生之事實，縱認
    屬實，亦非系爭本票所擔保之範圍。從而，上訴人上開抗辯
    ，尚屬無據。
六、綜上所述，系爭本票擔保之原因債權為23萬元，而被上訴人
    既已清償217,372 元，則附表編號1 號及2 號之本票債權，
    已因清償而消滅，至編號3 之本票於超過12,628元以外之本
    票債權及利息，亦因清償而消滅。從而，原審判決確認上訴
    人執有之系爭本票，於逾12,628元之票面額，及自98年5 月
    3 日起至清償日止，按年息6%計算之利息範圍以外之本票債
    權不存在，並駁回其餘之訴，並無不合。上訴人上訴意旨，
    指摘原判決就其敗訴部分判決不當，求予廢棄改判，為無理
    由，應予駁回。至於原審判決主文疏未特定已清償本票債權
    不存在之範圍，容有不盡妥適之處，爰更正如主文第二項所
    示，附此敘明。
七、本件事證已臻明確，兩造其餘攻擊防禦方法，經本院審酌後
    認不影響本判決結果，爰不逐一論駁，附此敘明。
八、據上論結，本件上訴為無理由，依民事訴訟法第436條之1第
    3 項、第449條第1項、第78條，判決如主文。
中    華    民    國    99    年    8     月    24    日
                  民事第五法庭審判長  法  官  李昭彥
                                      法  官  李育信
                                      法  官  蘇姿月
不得上訴
以上正本證明與原本無異。
中    華    民    國    99    年    8     月    24    日
                                      書記官  林秀敏
┌────────────────────────────────────────┐
│附表：                                                                          │
├──┬───────┬─────┬──────┬──────┬────┬────┤
│編號│ 發   票   日 │票面金額  │ 到期日     │ 利息起算日 │ 年利率 │票據號碼│
│    │              │(新臺幣)  │（民國）    │（民國）    │        │        │
├──┼───────┼─────┼──────┼──────┼────┼────┤
│ 1  │95年1月25日   │70,000元  │98年5 月1日 │98年5月1日  │   6%   │332404  │
├──┼───────┼─────┼──────┼──────┼────┼────┤
│ 2  │95年1月25日   │80,000元  │98年5 月2日 │98年5月2日  │   6%   │332405  │
├──┼───────┼─────┼──────┼──────┼────┼────┤
│ 3  │95年1月25日   │80,000元  │98年5 月3日 │98年5月3日  │   6%   │332407  │
└──┴───────┴─────┴──────┴──────┴────┴────┘

司法院資訊處製作；財團法人民間司法改革基金會備份。
